臺灣臺北地方法院民事判決　　　　　　　99年度訴字第2985號
原　　　告　棉生企業有限公司
法定代理人　張景淵
訴訟代理人　鄭仁壽律師
被　　　告　太平洋實業股份有限公司
法定代理人　黃慶彬
　　　　　　莊文雄
　　　　　　施秋松
　　　　　　施慶宗
　　　　　　張東隆
　　　　　　張光壹
　　　　　　張荃
　　　　　　林允富
上列當事人間確認抵押債權不存在事件，本院於民國100年3月24
日言詞辯論終結，判決如下：
    主  文
確認被告於民國七十二年十一月二日就坐落桃園縣龜山鄉○○段
0000-0000地號、面積二百五十八點八五平方公尺、權
利範圍全部之土地及其上建物桃園縣龜山鄉○○段00000-
000建號即門牌號碼桃園縣龜山鄉○○○路○段二巷二弄五號
、面積三百五十五點二○平方公尺、權利範圍全部，所設定之本
金最高限額抵押權新臺幣壹佰萬元之抵押債權不存在。
訴訟費用由被告負擔。
    事實及理由
壹、程序方面
一、按確認法律關係之訴，非原告有即受確認判決之法律上利益
    者，不得提起之，民事訴訟法第247 條第1 項前段定有明文
    。又提起確認之訴，只須因法律關係之存否不明確，致原告
    在私法上之地位有受侵害之危險，而此項危險得以對於被告
    之確認判決除去者，即有受確認判決之法律上利益，最高法
    院42年台上字第1031號判例可參。本件原告主張其以系爭不
    動產為被告設定本金最高限額抵押權，惟兩造間並無債務存
    在，且系爭不動產經桃園行政執行處拍賣，已由第三人拍定
    ，所擔保債權已告確定，拍賣價金清償債務後，尚有餘款經
    該處以本件兩造債務關係未明為由扣留中，足認兩造間就系
    爭不動產抵押權之存否不明確，致原告在私法上之地位有受
    侵害之不安狀態存在，且此不安狀態能以確認判決除去之。
    故原告起訴請求確認本金最高限額抵押權不存在，有即受確
    認判決之法律上利益，合先敘明。
二、按訴狀送達後，原告不得將原訴變更或追加他訴，但請求之
    基礎事實同一，不甚礙被告之防禦及訴訟之終結者，不在此
    限，民事訴訟法第255條第1項第2款、第7款定有明文。本件
    原告起訴之聲明原為：確認原告所有土地坐落桃園縣龜山鄉
    ○○段0000-0000地號、面積258.85平方公尺、權利範圍全
    部及其上建物桃園縣龜山鄉○○段00000-000建號即門牌號
    碼桃園縣龜山鄉○○○路○段2巷2弄5號、總面積355.20平
    方公尺、權利範圍全部，其上登記次序0000-000、登記日期
    民國72年11月2日、字號桃字第029190號、權利人太平洋實
    業有限公司、債權額比例全部、債權擔保總金額為本金最高
    限額新臺幣100萬元不存在；嗣於100年1月20日具狀變更聲
    明為：確認被告於民國72年11月2日就坐落桃園縣龜山鄉○
    ○段0000-0000地號、面積258.85平方公尺、權利範圍全部
    之土地及其上建物桃園縣龜山鄉○○段00000-000建號即門
    牌號碼桃園縣龜山鄉○○○路○段2巷2弄5號、面積355.20
    平方公尺、權利範圍全部，所設定之本金最高限額抵押權新
    臺幣100萬元之抵押債權不存在。核原告所為訴之變更與原
    訴之主張事實及爭點為同一，亦不甚妨礙被告之防禦及訴訟
    之終結，揆諸前揭規定，原告訴之變更應予准許。
三、本件被告經合法通知，未於最後言詞辯論期日到場，核無民
    事訴訟法第386 條所列各款情形，爰依原告之聲請，由其一
    造辯論而為判決。
貳、實體方面
一、原告起訴主張：被告與原告前有商業往來，由被告提供貨物
    原料予原告，被告為確保其對於原告之貨款債權，遂要求原
    告提供不動產設定抵押權以資擔保，原告即提供所有土地坐
    落桃園縣龜山鄉○○段863地號、面積258.85平方公尺、權
    利範圍全部及其上建物桃園縣龜山鄉○○段334建號即門牌
    號碼桃園縣龜山鄉○○○路○段2巷2弄5號、總面積355.20
    平方公尺、權利範圍全部（下稱系爭不動產），設定本金最
    高限額抵押權100萬元作為擔保，雙方生意往來正常，原告
    並未積欠被告任何貨款，但嗣後被告經營不善而遭撤銷登記
    ，原告曾要求被告同意塗銷抵押權登記，但被告因遺失他項
    權利證明書而未及辦理；系爭不動產所設最高限額抵押權存
    續期間為72年10月28日至102年10月27日，期限雖未屆至，
    但因原告積欠稅金，遭桃園行政執行處拍賣系爭不動產，已
    由第三人拍定，其所擔保債權已告確定，且截至目前兩造間
    確實無任何債務存在，惟因其上有被告所設定之抵押權，拍
    賣所得價金清償其他執行債權後尚有餘額遭桃園行政執行處
    扣留無法發放予原告，需待確認兩造間無債務存在，原告始
    得領取，原告有起訴確認本件抵押權不存在之利益，爰依民
    事訴訟法第247條規定提起本訴等語，並聲明：確認被告於
    民國72年11月2日就坐落桃園縣龜山鄉○○段0000-0000地號
    、面積258.85平方公尺、權利範圍全部之土地及其上建物桃
    園縣龜山鄉○○段00000-000建號即門牌號碼桃園縣龜山鄉
    ○○○路一段2巷2弄5號、面積355.20 平方公尺、權利範圍
    全部，所設定之本金最高限額抵押權新臺幣100萬元之抵押
    債權不存在。
二、被告法定代理人張荃於準備程序則以：伊不知道被列為董事
    ，不知道兩造間有何債務往來，完全不知悉被告有原告土地
    之最高限額抵押權，無從表示意見等語；被告法定代理人施
    慶宗於準備程序則以：伊確實為被告之董事，但不知原告與
    被告間有何債務，對於原告主張之事實不了解，無法表示意
    見等語，資為答辯，而未為任何聲明。
三、原告主張之事實，業據提出系爭不動產之土地及建物謄本（
    含行政執行拍賣前後之登記情形）、系爭不動產抵押權登記
    案卷、被告公司於85年7月20日出具之債務清償證明書等件
    為證，核與所述相符，又被告對於原告所主張之事實，已於
    相當時期受合法之通知，而於言詞辯論期日不到場，雖被告
    法定代理人張荃、施慶宗曾於準備程序期日到庭，惟對於原
    告主張之事實亦未為爭執，依民事訴訟法第280條第1項、第
    3項規定，視同自認，是原告前揭主張堪信為真實。從而，
    原告依民事訴訟法第247條規定，請求確認如主文所示之抵
    押債權不存在，為有理由，應予准許。
四、據上論結，本件原告之訴，為有理由，依民事訴訟法第385
    條第1項、第78條，判決如主文。
中    華    民    國   100    年    3     月    31    日
                  民事第七庭  審判長法  官  陶亞琴
                                    法  官  蘇嘉豐
                                    法  官  楊蕙芬
以上正本係照原本作成。
如對本判決上訴，須於判決送達後20日內向本院提出上訴狀。如
委任律師提起上訴者，應一併繳納上訴審裁判費。
中    華    民    國   100    年    3     月    31    日
                                    書記官  陳彥樺